【裁判字號】    97,台上,226
【裁判日期】    970117
【裁判案由】    違反公職人員選舉罷免法
【裁判全文】
最高法院刑事判決              九十七年度台上字第二二六號
上  訴  人  甲○○
            乙○○
上列上訴人等因違反公職人員選舉罷免法案件，不服台灣高等法
院高雄分院中華民國九十六年八月三十日第二審判決（九十六年
度選上訴字第一九號，起訴案號：台灣屏東地方法院檢察署九十
五年度選偵字第七四號），提起上訴，本院判決如下：
    主  文
原判決撤銷，發回台灣高等法院高雄分院。
    理  由
本件原判決認定上訴人甲○○係民國九十五年基層選舉第十八屆
屏東縣屏東市新興里登記第一號里長候選人，上訴人乙○○則為
甲○○之選舉樁腳。渠二人為使甲○○能順利當選連任里長，明
知鄭文慶、鄭黃秀娣夫妻係設籍在屏東市新興里之有投票權人，
且戶籍內共有五位投票權人，竟共同基於對有投票權人行求賄賂
，而約其為一定行使之犯意聯絡，於九十五年六月二日下午某時
許，由甲○○提供金錢予乙○○後，再由乙○○前往屏東市○○
街二一二巷四十弄十四號鄭文慶住處前之菜園內，交付新台幣（
下同）五千元予鄭文慶，而鄭文慶誤認係乙○○積欠之地瓜葉債
款而收下，是時乙○○始向其表示係甲○○競選里長之款項，而
欲行求鄭文慶與其家人於該次里長選舉時，能將選票投給甲○○
，鄭文慶知悉後當場拒絕並欲退還，惟乙○○表示：若要退還，
請直接還給甲○○等語後，隨即離去。鄭文慶旋於翌日前往甲○
○競選總部，返還上開五千元予甲○○等情。因而維持第一審論
處上訴人等共同對於有投票權人行求賄賂，而約其投票權為一定
之行使罪刑，駁回上訴人等在第二審之上訴，固非無見。
惟查：(一)、按判決所載理由矛盾者，其判決當然違背法令，刑事
訴訟法第三百七十九條第十四款定有明文。本件原判決於理由內
先謂：證人鄭黃秀娣於警詢時之警詢筆錄（實係在法務部調查局
屏東縣調查站所為之調查筆錄），係被告以外之人於審判外之書
面陳述，依刑事訴訟法第一百五十九條第一項規定，原則上不得
作為證據云云（見原判決理由壹、一）。惟隨又謂：證人鄭黃秀
娣警詢之陳述，符合刑事訴訟法第一百五十九條之二規定之情形
，而具有證據能力云云（見原判決理由壹、二）。就證人鄭黃秀
娣於司法警察（官）調查中所為之陳述之同一證據資料有無證據
能力，先後為相異之判斷及說明，理由內復併引用鄭黃秀娣於警
詢中之陳述資為不利於上訴人等之論據（見原判決理由貳、二之
(三)所述），自有判決理由矛盾之違背法令。(二)、原判決於理由內
引用證人鄭黃秀娣於警詢及偵查中陳述之內容，並以鄭黃秀娣與
鄭文慶二人前後所為關於：乙○○係在菜園中交付款項、乙○○
交付之金錢共五千元；乙○○當時有表示投票給甲○○、及事後
係鄭文慶前往甲○○處返還該五千元等證言，前後一致等語，資
為認定上訴人等有共同投票行賄犯行之論據（見原判決理由貳、
二之(三)）。依原判決上開論述，顯已認定鄭黃秀娣在場見聞乙○
○向鄭文慶賄選之事實。然而原判決又以乙○○之供述、及鄭文
慶於第一審之證言，認「鄭黃秀娣於案發當時是否在場，即非無
疑」云云（見原判決理由貳、二之(四)）。就證人鄭黃秀娣是否在
場親自見聞乙○○賄選之事實，前後為不同之論斷，亦有理由矛
盾之違法。又乙○○究竟係將五千元交付予鄭黃秀娣抑或鄭文慶
？當時係鄭文慶單獨在場抑或鄭文慶、鄭黃秀娣夫妻二人在場？
鄭黃秀娣、鄭文慶二人前後多次所述互不相符。此與證人鄭黃秀
娣關於乙○○交付五千元賄賂部分之陳述究竟係本身見聞之事實
或係得知於其夫鄭文慶之傳聞攸關，實情如何？原審未細心勾稽
，剖析明白，遽行判決，亦嫌率斷。(三)、刑法第二條第一項之規
定，係規範行為後法律變更所生新舊法律比較適用之準據法。所
謂行為後法律有變更者，包括構成要件之變更而有擴張或限縮，
或法定刑度之變更。行為後法律有無變更，端視所適用處罰之成
罪或科刑條件之實質內容，修正前後法律所定要件有無不同而斷
。新舊法條文之內容有所修正，除其修正係無關乎要件內容之不
同或處罰之輕重，而僅為文字、文義之修正或原有實務見解、法
理之明文化，或僅條次之移列等無關有利或不利於行為人，非屬
該條所指之法律有變更者，可毋庸依該規定為新舊法之比較，而
應依一般法律適用原則，適用裁判時法外，即應適用刑法第二條
第一項之規定，為「從舊從輕」之比較。被告行為後，刑法第二
十八條於九十四年二月二日修正公布，於九十五年七月一日施行
。已限縮於共同實行犯罪行為者，始成立共同正犯，並排除陰謀
犯、預備犯之共同正犯。是修正後共同正犯之範圍已有減縮，自
屬法律變更，應依修正後刑法第二條「從舊從輕」原則比較新舊
法之適用。乃原判決竟謂上訴人等依修正前、後之刑法第二十八
條規定均構成共同正犯，並無利或不利之情形，毋庸比較適用，
應直接適用現有效之刑法第二十八條論以共同正犯云云，適用法
則顯有不當。(四)、第一審判決主文記載為「甲○○、乙○○共同
對於有投票權人行求，而約其投票權為一定之行使」，漏未記載
上訴人等對於有投票權人行求者究為「賄賂」或「不正利益」，
致與事實欄所認定上訴人等係對鄭文慶行求賄賂之犯罪事實不相
符合，原審未予糾正，仍予維持，均有瑕疵。上訴意旨指摘原判
決違法，尚非全無理由，應認有撤銷發回更審之原因。
據上論結，應依刑事訴訟法第三百九十七條、第四百零一條，判
決如主文。
中    華    民    國  九十七  年    一    月   十七   日
                      最高法院刑事第七庭
                          審判長法官  陳  正  庸
                                法官  賴  忠  星
                                法官  林  秀  夫
                                法官  宋      祺
                                法官  蘇  振  堂
      本件正本證明與原本無異
                                      書  記  官
中    華    民    國  九十七  年    一    月  二十二  日
                                                      Ｅ


司法院資訊處製作；財團法人民間司法改革基金會備份。
